最高法院刑事判決　　　　　　　　　　　　　　　八十八年度台上字第四八四三號
　　上　訴　人　甲○○
右上訴人因偽造文書案件，不服臺灣高等法院高雄分院中華民國八十六年八月十二日
第二審更審判決（八十五年度上更(一)字第三九五號，起訴案號：臺灣高雄地方法院檢
察署八十三年度偵字第二○九五八號），提起上訴，本院判決如左：
    主  文
原判決撤銷，發回台灣高等法院高雄分院。
    理  由
本件原判決認定上訴人甲○○原在高雄縣美濃鎮○○街廿八之二號經營瑋力電機企業
股份有限公司（下稱瑋力公司），因經濟週轉困難，向萬璟矽鋼股份有限公司（下稱
萬璟公司）借用支票調借現金，因銀行要求需有第三人背書，乃竟基於概括犯意，未
經璟葳股份有限公司（下稱璟葳公司）負責人詹國昌同意，於民國八十二年五月間某
日，在高雄縣美濃鎮某處，委託不知情之不詳姓名印匠偽造「璟葳股份有限公司」及
「詹國昌」之印章各一顆，並自八十二年五月卅一日起，至八十三年三月廿八日止，
連續在其公司蓋用上述偽造之「璟葳股份有限公司」及「詹國昌」印章，於其所借得
如原判決附表所列支票背面，偽造「璟葳股份有限公司」、「詹國昌」之背書，其後
且多次持向台灣土地銀行美濃分行（下稱土銀美濃分行）或設於高雄市○○○路之中
興商業銀行儲蓄部行使，用以票貼現金使用，足以生損害於璟葳公司、詹國昌、土銀
美濃分行及中興商業銀行。甲○○又賡續上開犯意，於八十二年十一月廿九日及同年
十二月廿九日，先後在其公司，蓋用前揭「璟葳股份有限公司」、「詹國昌」之印章
，而偽造「璟葳股份有限公司」、「詹國昌」之水銀安定器報價單，並於當日持向
桃園市桃園工業區中國電器股份有限公司（下稱中國電器公司）行使，因故未成交，
足以生損害於璟葳公司及詹國昌等情，因而撤銷第一審不當之科刑判決，改判論處上
訴人連續行使偽造私文書罪刑（處有期徒刑十月），固非無見。
惟查：(一)、有罪之判決書，對被告有利之證據不採納者，應說明其理由，為刑事訴訟
法第三百十條第二款所明定。故有罪判決書對於被告有利之證據，如不加採納，必須
說明其不予採納之理由，否則即難謂無判決不備理由之違誤。證人楊一晁證稱：「去
年（即八十三年）六、七月，甲○○所經營之瑋力公司經營不善快倒閉了，詹國昌問
我有無借錢予甲○○，我說那你有無借他，他說是他老婆公司之支票，在甲○○手中
，有六、七百萬元支票在詹國昌（應係甲○○之誤）手中，我說甲○○倒閉你也有問
題，詹國昌說他太太公司是空盒子而已，甲○○有刻璟葳公司之印章去背書向銀行貼
現，我就說那你也有問題，他就說不管他了，如倒閉後再講好了，未說到其他事……
他說甲○○去刻印章的，為了要貼現。」（見上訴卷第二十五頁背面、第二十六頁）
，如若屬實，足認詹國昌在其妻借予上訴人之支票退票前，已知悉上訴人以璟葳公司
印章在支票背面背書並持向銀行貼現之事，則詹國昌指稱：「八十三年八月間才發現
（指上訴人以璟葳公司印章背書之事）」、「案發後中興銀行打電話給我，說我有一
張支票有背書（指原判決附表編號十四所示，票載發票日八十三年八月二十二日之支
票）」「直至中興銀行通知我，我才知道被告偽刻及蓋用印文」（見偵查卷第十五頁
背面、第一審卷第十一頁背面、第五十三頁），是否可採為認定事實之證據資料﹖詹
國昌如未授權上訴人刻製璟葳公司及其個人之印章，其事前何以能知悉上訴人刻印之
用途﹖其獲悉後何以直至上訴人借用之支票退票後始有追究之動作﹖又上訴人在原審
調查中，提出璟葳公司變更登記事項卡及董監事名冊影本各乙份（見原審卷第八九、
九十頁），並據之辯稱：「上訴人持首張萬璟公司支票至台灣土地銀行美濃分行貼現
時，該分行質疑萬璟公司之資產及償債能力，並因負責人與原票貼之發票人詹國昌係
夫妻關係，乃要求璟葳公司背書，再以璟葳公司之登記卡及董監事名冊加強補證，以
利票貼，上訴人電告詹國昌上情，詹國昌即將璟葳公司登記卡及董監事門名冊提供予
上訴人。」（見原審卷第一○九頁）。凡此，攸關上訴人被訴之犯罪能否成立，自有
深入探求，並於判決內詳加說明之必要，原判決就前開有利於上訴人之證據，不予採
納，復未說明不予採納之理由，即有判決不備理由之違誤。(二)審理事實之法院，對於
案內與論罪科刑、罪名成立與否有關之一切證據，除認為不必要者外，均應詳為調查
，然後基於調查所得之心證以為判斷之基礎；苟與待證事實有重要關係，在客觀上認
為應行調查之證據，又非不易調查或不能調查，而未依法加以調查，率予判決者，即
有刑事訴訟法第三百七十九條第十款規定所稱應於審判期日調查之證據未予調查之違
法。證人賴俊發在原審囑託臺灣桃園地方法院訊問時，明白證稱：「該公司（指璟葳
公司）稱他們有生產安定器要賣給我們，報價單是詹國昌和甲○○提供拿來的。」（
見原審卷第一九一頁），嗣在原審調查時，雖改稱：「已忘記了（指提供報價單之事
）」，但仍證稱：「他們二人（即詹國昌、甲○○）一起至我們公司，我才會認識詹
國昌。」（見原審卷第二○九頁），詹國昌復稱：「八十二年間我們公司根本未做安
定器。」（見原審卷第二○九頁背面），則詹國昌若非因璟葳公司負責人身分，上訴
人何以會與其同赴中國電器公司洽談售賣璟葳公司未生產之水銀燈安定器﹖上訴人若
未徵得詹國昌同意，為何以璟葳公司名義報價，而無慮日後簽約、請款發生困難﹖又
何以能取得供報價所用其上印有璟葳公司中、英文名稱及地址之空白信紙﹖況且上訴
人在原審調查時，復供稱至中國電器公司遞送報價單之時，除賴俊發外，尚有鄧煥採
在場（見原審卷第一六九頁），原審在上述事實，未深入調查剖析釐清之前，徒以證
人賴俊發於原審訊問時，未能再次明確證述詹國昌與上訴人共同遞交報價單之事，即
認該報價單亦係上訴人所偽造，實屬率斷，並有應於審判期日調查之證據，未予調查
之違誤。(三)上訴人雖於八十三年八月三十日，在楊一晁見證下，簽立切結書承認偽刻
印章偽造支票背書之事實（見偵查卷第八頁）。惟證人楊一晁證稱：「詹國昌曾打電
話予我，叫我轉達他，說他（即詹國昌）找了他（即上訴人）那麼久，若未出來處理
，要找他（即上訴人）全家算帳，我將此事轉告甲○○，甲○○害怕而找我跟他去找
詹國昌，簽該份具切結書」，如屬可採，則上訴人往找詹國昌洽談處理債務之事，似
因心中畏懼使然，雖楊一晁同時又證稱：「當場詹國昌未恐嚇及脅迫甲○○。」，然
上訴人若因受脅迫而心生畏懼，該畏怖是否會延續至簽立切結書當時﹖若是，上訴人
是否因意思自由受拘束而簽立上述切結書﹖均非無研求之餘地，原判決未予詳查，即
採用上揭切結書為認定上訴人涉犯前開罪名之證據資料，其就證據證明力自由判斷之
職權行使，尚有未洽。(四)按第二審審法院審判長於開庭審判時，除應命上訴人陳述上
訴要旨外，並準用第一審審判程序，訊問被告及調查證據，倘未踐行上開程序即命辯
論終結，予以判決，自屬違背法令。據原判決事實欄之記載及理由內明：「檢察官
僅起訴被告偽造印章在四張支票（未記載支票號碼）上偽造背書持以行使，其他犯罪
事實，因與起訴部分有連續犯之裁判上一罪關係，為起訴效力所及，自應併予審理。
」觀之，原審顯另就未據檢察官起訴之犯罪事實併案裁判（即偽造報價單後持以行使
及偽造支票背書後持以行使超過四張部分），並因之將第一審認定之事實撤銷，而改
判論處上訴人連續行使偽造私文書，足以生損害於他人罪刑，則其認定之事實顯然與
第一審判決認定之事實不同，但據原審審判筆錄之記載，審判長就事實之訊問，竟僅
就第一審判決記載之事實訊問上訴人，即未就原判決併予裁判之上訴人犯罪事實逐一
訊問，俾其得就此為詳細之陳述，亦未針對併案事實為證據之調查，即行宣告辯論終
結，其踐行之訴訟程序，於法有違。以上或為上訴意旨所指摘，或係本院依職權得調
查之事項，應認原判決仍有撤銷發回更審之原因。
據上論結，應依刑事訴訟法第三百九十七條、第四百零一條，判決如主文。
中      華      民      國    八十八    年      九      月      二      日
                              最高法院刑事第一庭
                                  審判長法官  施  文  仁
                                        法官  張  淳  淙
                                        法官  林  永  茂
                                        法官  蕭  仰  歸
                                        法官  花  滿  堂
      右正本證明與原本無異
                                              書  記  官
中      華      民      國    八十八    年      九      月      七      日
